臺灣高等法院刑事判決
109年度上訴字第826號
上  訴  人  
即  被  告  陳家強
選任辯護人  陳志峯律師
            王紹安律師
上列上訴人因詐欺等案件，不服臺灣桃園地方法院於中華民國10
9年1月9日所為108年度訴字第209號第一審判決（起訴案號：臺
灣桃園地方檢察署107年度偵字第27880號、28707號），提起上
訴，本院判決如下：
    主  文
原判決撤銷。
陳家強無罪。
　　理  由
一、公訴意旨略以：被告陳家強於民國107年間加入黃岳鈞所屬詐
    欺集團(黃岳鈞涉案部分，業經臺灣橋頭地方法院以107年度
    訴字第343號判處罪刑在案)，而參與犯罪組織，負責提領詐
    騙款項，而與前揭詐欺集團之成員共同意圖為自己不法之所
    有，基於3人以上冒用公務員名義詐欺取財之犯意聯絡，於10
    7年4月12日某時，由前揭詐欺集團不詳成員撥打電話予告訴人
    廖麗郁，佯稱其涉及帳戶洗錢案，需配合檢警人員查案，致
    告訴人陷於錯誤，於107年4月17日匯款新臺幣(下同)35萬元
    至被告所有之國泰世華銀行南崁分行帳號000000000000號帳戶
    ，黃岳鈞知悉告訴人匯款後，隨即陪同被告前往國泰世華銀
    行南崁分行，由黃岳鈞在前揭銀行外把風，被告進入前揭銀行臨
    櫃提領32萬元，再經黃岳鈞轉交前開被告提領之詐騙款項予詐
    欺集團上游成員，剩餘留在被告前開國泰世華銀行帳戶內之款
    項，則為被告之報酬。因認被告涉犯刑法第339條之4第1項
    第1款、第2款之3人以上共同冒用公務員名義詐欺取財、組
    織犯罪防制條例第3條第1項後段之參與犯罪組織等罪嫌等語
    。
二、按犯罪事實應依證據認定之，無證據不得認定犯罪事實；不
    能證明被告犯罪者，應諭知無罪之判決，刑事訴訟法第154
    條第2項、第301條第1項前段分別定有明文。而事實之認定
    ，應憑證據，如未能發現相當證據，或證據不足以證明，自
    不能以推測或擬制之方法，以為裁判基礎；刑事訴訟上證明
    之資料，無論其為直接證據或間接證據，均須達於通常一般
    人均不致於有所懷疑，而得確信其為真實之程度，始得據為
    有罪之認定，若其關於被告是否犯罪之證明未能達此程度，
    而有合理性懷疑之存在，致使無從形成有罪之確信，依「罪
    證有疑，利於被告」原則，即不得遽為不利被告之認定；檢
    察官對於起訴之犯罪事實，應負提出證據及說服之實質舉證
    責任，倘其所提出之證據，不足為被告有罪之積極證明，或
    其指出證明之方法，無從說服法院以形成被告有罪之心證，
    基於無罪推定之原則，應為被告無罪之判決（最高法院40年
    台上字第86號、76年台上字第4986號、92年台上字第128號
    判例意旨參照）。　　
三、公訴意旨認被告陳家強涉犯上開加重詐欺及參與犯罪組織罪
    嫌，無非以被告之供述、告訴人廖麗郁之指訴、證人黃岳鈞
    之證述、國泰世華銀行南崁分行帳號000000000000號帳戶之開
    戶資料及對帳單、郵政跨行匯款申請書、監視器畫面翻拍照
    片、金融機構聯防機制通報單、受理詐騙帳戶通報警示簡便
    格式表、內政部警政署反詐騙諮詢專線紀錄表、臺灣橋頭地
    方檢察署107年度偵字第9090號、107年度少連偵字第17號起訴書
    為主要論據。訊據被告堅詞否認有何公訴人所指之上開犯行
    ，辯稱：我是在不知情之情況下，答應讓友人黃岳鈞以我的
    帳戶收取款項，且依黃岳鈞之指示前往提領並交付，並無加
    重詐欺及參與犯罪組織之意思等語。
四、經查：
(一)告訴人廖麗郁於107年4月12日，因遭不詳之人撥打電話詐騙
    致陷於錯誤，因而於107年4月17日匯款35萬元至國泰世華銀行
    南崁分行帳號000000000000號帳戶，此據證人即告訴人廖麗
    郁於警詢時指訴在卷(見偵27880卷第3至4頁)，且有郵政跨
    行匯款申請書(見偵27880卷第5頁)、帳戶對帳單(見偵27880
    卷第11頁)、內政部警政署反詐騙諮詢紀錄表、金融機構聯
    防機制通報單、受理詐騙帳戶通報警示簡便格式表、受理刑
    事案件報案三聯單、受理各類案件紀錄表可證(見偵27880卷
    第13至18頁)。又上開帳戶為被告所申請開立，且告訴人於1
    07年4月17匯入上揭款項後，被告於同日至國泰世華銀行南
    崁分行臨櫃提領32萬元等情，為被告坦承不諱，並有現場監
    視錄影畫面(見他4535卷第2頁、5頁)、國泰世華銀行107年5
    月14日國世南崁字第107000009號函附之開戶資料及對帳單
    可資佐證(見偵27880卷第9至12頁)，此部分事實固堪認定。
(二)惟刑法第339條之4第1項第1款、第2款之加重詐欺罪，須行
    為人主觀上有意圖為自己或他人不法所有之犯意，且對於3
    人以上共同冒用公務員名義詐欺取財之事已有認識，仍決意
    共同分擔內部分工行為；組織犯罪防制條例第3條第1項後段
    之參與犯罪組織罪，則須行為人主觀上對於3人以上以實施
    詐術為手段所組成具有持續性或牟利性之有結構性組織已有
    認識，仍決意參與該組織，始足當之。而前往銀行臨櫃提領
    帳戶款項者，可能原因不一而足，必於提領時已具備不法犯
    意，明知或預見所提領之款項，為某犯罪組織以詐術致被害
    人陷於錯誤所匯入者，且該犯罪事實之發生也是其所希望或
    至少不違反其本意，在此情形之下，仍決意共同參與，為該
    詐欺組織擔任提領贓款之角色，始能以加重詐欺罪或參與犯
    罪組織罪相繩之。除此之外，如因遭詐欺或脅迫而前往提款
    者，於提款之時，既不存在不法犯意，且未認識所提領之款
    項是被害人遭詐騙之贓款，該犯罪事實之發生非其心中所願
    ，亦無參與犯罪組織之意，即與加重詐欺罪、參與犯罪組織
    罪之構成要件均有不合。尤其現今詐欺集團猖獗，經政府機
    關頻為宣導、媒體多所批露，民眾受騙案件仍層出不窮，被
    害人亦不乏有高學歷或具相當社會經驗之人，受騙原因亦有
    不甚合乎情理者。倘若一般民眾會因詐欺集團之引誘陷於錯
    誤而交付金錢，則基於相同原因陷於錯誤而答應出借帳戶及
    提領款項者，即非不可能存在，不能僅憑行為人前往提領款
    項之事實，直接推論其對於構成犯罪之事實必定有所認識或
    預見。特別是本案被告使用自己帳戶並親自臨櫃提款，全無
    掩飾之舉，已與一般「車手」單純領取或轉手款項，未留存
    可供追查之資金紀錄有異。又被告於行為時甫滿20歲，涉世
    未深，倘遭不肖人士刻意欺瞞，未必可以詳究細節、提高警
    覺，俾免於遭受他人詐騙利用。何況每個人對於社會事物之
    警覺性，本就因人而異，此觀詐欺集團之雷同行騙手法雖一
    再從事，且迭經有關機關或媒體反覆宣導播報，受騙案件仍
    屢見不鮮，倘人人一律均能辨別真偽，社會上何來眾多詐欺
    犯罪之受害者？一般民眾既有可能遭詐騙金錢，何嘗不無可
    能遭詐騙出借帳戶及提領款項？自不能僅因答應出借帳戶及
    提領款項，遽謂其必定有意圖為自己不法所有及參與犯罪組
    織之犯罪故意。
(三)關於被告前往國泰世華銀行南崁分行臨櫃提款32萬元之緣由
    ，其於警詢時供稱：黃岳鈞說他親戚欠他一筆錢，但他沒有
    帳戶，想借我的帳戶用一下，我想說應該沒問題就答應了，
    我完全不知道這是詐欺贓款，我沒有加入任何詐欺集團，我
    也是受害者，我一毛錢都沒有拿到等語(見他4535卷第25頁
    正、反面)；於檢察事務官詢問時供稱：我朋友黃岳鈞向我
    借用帳戶，說是親戚欠他一筆錢，借我的帳戶讓對方還款，
    沒有代價，黃岳鈞叫我領32萬元，隔日再叫我領3萬元時，
    帳戶已變成警示戶而無法提領，我從未將帳戶資料及密碼交
    給其他人使用等語(見偵27880卷第33頁正、反面)；於檢察
    官偵訊時供稱：我朋友(指黃岳鈞)說親戚欠他一筆錢，他沒
    有帳戶，所以借我的帳戶使用，錢就匯到我的帳戶，當天他
    聯絡我去國泰世華銀行南崁分行領款32萬元，隔天又叫我去
    超商領款3萬元，後來我去領款時才發現我的帳戶變成警示
    帳戶等語(見他4535卷第31頁反面)；在原審供稱：黃岳鈞說
    他親戚欠他一筆30幾萬元，他沒有帳戶可以使用，要跟我借
    帳戶，沒有給我報酬，我不知道多少錢匯入我的帳戶，他叫
    我提領32萬元，我就去提領，隔天他跟我說還有3萬元(見審
    訴2189卷第18頁正、反面)，我跟黃岳鈞沒有很熟，有出去
    過1、2次，黃岳鈞花錢很闊綽，所以他說親戚欠他30幾萬元
    ，我覺得很正常等語(見原審卷第38頁)；在本院供稱：黃岳
    鈞說親戚欠他錢，他叫親戚把錢匯到我的帳戶，我自己進去
    銀行領款，黃岳鈞好像在外面講電話，領出來的款項全部交
    給黃岳鈞，我沒有拿任何報酬，一直到去警局製作筆錄，我
    才知道黃岳鈞在幫詐欺集團取款等語(見本院卷第58頁)。綜
    觀被告歷次供詞，所述主要情節尚無明顯出入，並徵諸證人
    黃岳鈞於原審審理時所證：(你跟被告是何關係？)朋友，同
    校同學；(為何107年4月17日告訴人廖麗郁把錢匯到被告之
    帳戶？)因為那時候我帳戶不能用，所以我就跟被告借帳戶
    等語(見原審卷第77頁、79頁)。據此，堪認被告所辯其係在
    不知情之情況下，答應讓友人黃岳鈞以其名下之上開帳戶收
    取款項，且依黃岳鈞之指示前往提領並交付等語，尚非全然
    無據。
(四)雖證人黃岳鈞於偵訊時證稱：(你為何找被告去領錢？)因為
    我們加入詐欺集團，上面的人叫我們去領錢，被告知道這件
    事，他也是我們集團的，他在集團內負責擔任車手領錢，領
    到錢之後他可以獲得3%的報酬云云(見他4535卷第43頁)，而
    指稱被告亦有加入某詐欺集團並擔任取款車手。惟按刑事訴
    訟法第156條第2項規定：被告或共犯之自白，不得作為有罪
    判決之唯一證據，仍應調查其他必要之證據，以察其是否與
    事實相符。其立法旨意乃在防範被告或共犯自白之虛擬致與
    真實不符，故對自白在證據上之價值加以限制，明定須藉補
    強證據以擔保其真實性。而所謂補強證據，係指除該自白本
    身之外，其他足以證明該自白之犯罪事實確具有相當程度真
    實性之證據而言，雖所補強者，非以事實之全部為必要，但
    亦須因補強證據之質量，與自白之相互利用，足使犯罪事實
    獲得確信者，始足當之。尤其黃岳鈞因涉嫌參與「王鳴逸」
    等人所組成之詐欺集團犯罪組織，由檢察官提起公訴，業經
    臺灣橋頭地方法院以107年度訴字第343號判處罪刑在案，有
    該案起訴書、刑事判決書可參(見他4535卷第51至57頁、本
    院卷第83至135頁），或因意圖誤導案情，或因推諉責任等
    由，不免作出損人利己之不實陳述，本質上存在較大之虛偽
    危險性，為擔保其陳述內容之真實性，更應有補強證據，藉
    以限制其證據價值。查黃岳鈞上開與被告有參與詐欺組織，
    被告負責領款可取得3%報酬之說詞，嗣於原審審理時即改口
    ：當時是王名義以手機通知我去領工程款，我叫被告去領錢
    ，王名義說領到錢之後我和被告可以拿到取款金額2%、3%的
    報酬，那時候我不知道是詐欺集團，後來有取得報酬9千多
    元，我和被告一人一半云云(見原審卷第78至81頁)，其前後
    所述相歧，已有疵誤。公訴人所指被告提領後所留3萬元，
    為被告之報酬乙節，亦與黃岳鈞於偵訊時所述之報酬數額不
    符。且本案被告僅曾為黃岳鈞提領單獨1次，別無其他為黃
    岳鈞或不法集團提領款項之紀錄，則被告當時究竟是自甘擔
    任詐欺集團之車手，抑或遭受黃岳鈞之欺瞞始為提款？黃岳
    鈞於偵訊時是否意圖誤導案情或推諉責任等由，故為不利於
    被告之陳述？均有合理之可疑。遑論此部分僅有黃岳鈞之片
    面說詞而已，查無其他事證足認被告確有參與黃岳鈞所指之
    詐欺組織，檢察官亦未提出任何具有相當程度關聯性之補強
    證據，以擔保黃岳鈞所述之真實性，揆諸上開說明，尚難單
    憑黃岳鈞前後疵誤之證詞，遽為不利於被告之認定。
(五)至於被告所供其答應讓黃岳鈞以其帳戶收取款項，且依黃岳
    鈞之指示前往提領並交付後，與黃岳鈞一起徒步離開銀行時
    ，出現某不詳之人駕車搭載其與黃岳鈞返回住處附近，其在
    車上目睹黃岳鈞向該不詳之人交付所提領之款項等語(見原
    審卷第82頁)，姑不論被告能否因而察覺有異，已難一概而
    論，況此係在被告提領款項後始發生之事實，亦無從憑以推
    論被告自始有意圖為自己不法所有及參與犯罪組織之犯罪故
    意。又本案查無證據足認被告於提款時，主觀上有掩飾或隱
    匿特定犯罪所得之本質、來源、去向等犯意，所為使用自己
    帳戶臨櫃提款，並未製造金流斷點，亦不成立原判決所指之
    洗錢罪，附此敘明。
五、綜上，依檢察官所提出之全部證據，經本院逐一調查審酌後
    ，認本案仍有合理之可疑，尚不能使本院形成被告有罪之確
    信。此外，復查無其他證據足以證明被告犯罪，揆諸首揭說
    明，應為被告無罪之判決。原判決未妥慎採證，遽認被告犯
    罪，而對被告論罪科刑，容有違誤。被告提起本件上訴，爭
    執原判決不當，為有理由，應由本院撤銷原判決，並依法為
    被告無罪之諭知。
據上論斷，應依刑事訴訟法第369條第1項前段、第364條、第301
條第1項，判決如主文。
本案經檢察官鄒茂瑜、高玉奇提起公訴，檢察官黃建麒到庭執行
職務。
中　　華　　民　　國　　109 　年　　6 　　月　　18　　日
              　　刑事第六庭    審判長法　官  劉方慈
                                      法　官  林家賢
                                      法　官  朱嘉川
以上正本證明與原本無異。
如不服本判決，應於收受送達後20日內向本院提出上訴書狀，其
未敘述上訴之理由者並得於提起上訴後20日內向本院補提理由書
（均須按他造當事人之人數附繕本）「切勿逕送上級法院」。
                                      書記官  尤朝松
中　　華　　民　　國　　109 　年　　6 　　月　　18　　日